臺灣臺北地方法院民事判決
109年度重訴字第1181號
原      告  莊鐙福  
訴訟代理人  侯慶辰律師
複  代理人  李振寧律師
            陳文傑律師
被      告  莊于慶  

            莊于廣  

共      同
訴訟代理人  洪東雄律師
上列當事人間請求不動產所有權移轉登記事件，本院於民國110
年9月29日言詞辯論終結，判決如下：
    主      文
原告之訴及其假執行之聲請均駁回。
訴訟費用由原告負擔。
    事實及理由
壹、程序方面：
　　按訴狀送達後，原告不得將原訴變更或追加他訴，但因請求
    之基礎事實同一、不甚礙被告之防禦及訴訟之終結者，不在
    此限，民事訴訟法第255條第1 項第2 款、第7 款定有明文
    。又按原告於判決確定前，得撤回訴之全部或一部，但被告
    已為本案之言詞辯論者，應得其同意；而訴之撤回應以書狀
    為之，但於期日，得以言詞向法院或受命法官為之，民事訴
    訟法第262 條第1 項、第2 項定有明文。查原告起訴時原以
    莊于慶、莊于廣、莊王淑芬、莊雯婷為被告，依民法第767
    條、第179條規定提起本件訴訟，並聲明：被告應將坐落於
    臺北市○○區○○段○○段0000地號、面積145平方公尺土地（下
    稱系爭土地），應有部分1170/10000移轉登記予原告（見本
    院109年度北司調字第1040號卷【調字卷】第7至23頁）。嗣
    於民國110年3月29日言詞辯論時撤回對莊王淑芬、莊雯婷之
    訴訟（見本院卷第79至80頁），而莊王淑芬、莊雯婷亦當庭
    同意上開撤回（見本院卷第80頁），依前揭規定，此部分已
    生合法撤回效力。又原告於110年8月11日捨棄民法第767條
    規定為請求權基礎（見本院卷第163頁），並於110年8月26
    日將聲明變更為：㈠先位聲明：被告應將系爭土地應有部分1
    170/10000移轉登記予原告。㈡備位聲明：被告應連帶給付原
    告新臺幣（下同）15萬4,042元，及自起訴狀繕本送達翌日
    起至清償日止，按週年利率5％計算之利息（見本院卷第167
    頁），核其變更聲明及追加部分所請求之基礎事實均屬同一
    ，亦不甚礙被告之防禦及訴訟之終結，依據前開說明，於法
    並無不合，應予准許。
貳、實體方面：
一、原告主張：原告之父母於62年間購買系爭土地，並登記於原
    告與訴外人莊為仁、莊鐙璟、莊士賢等四兄弟名下，應有部
    分各1/4，原告、莊鐙璟、莊士賢基於便利與聽從父母指示
    ，將相關資料、證件與印鑑全數交由莊為仁，由莊為仁全權
    處理系爭土地登記事宜。嗣莊為仁於72年6月間在系爭土地
    上起造門牌號碼臺北市○○區○○路0段00號、地上7層地下1層
    之建物（下稱系爭建物），復於同年9月間將系爭建物5樓出
    售予王姓買家並收取全數價金。惟莊為仁未經原告同意，擅
    自將原告系爭土地應有部分1170/10000移轉予王姓買家，顯
    無法律上原因，致莊為仁受有免除移轉其持有系爭土地應有
    部分之不法利益，原告因此受有損害，原告依法得請求莊為
    仁返還不當得利。又莊為仁業已死亡，系爭土地應有部分13
    29/10000為被告所繼承，原告依民法第179條規定請求被告
    將系爭土地應有部分1170/10000移轉登記予原告。此外，原
    告系爭土地應有部分1170/10000遭莊為仁盜賣，莊為仁所獲
    得價金即為不當得利，原告依法得請求莊為仁返還該價金，
    而被告依民法第1148條及第1153條繼承莊為仁之債務，並負
    連帶責任，故原告依民法第179條規定請求被告連帶返還該
    價金。並聲明：㈠先位請求：被告應將系爭土地應有部分117
    0/10000移轉登記予原告。㈡備位請求：⑴被告應連帶給付原
    告15萬4,042元，及自起訴狀繕本送達翌日起至清償日止，
    按週年利率5％計算之利息。⑵原告願供擔保，請准宣告假執
    行。
二、被告則以：系爭土地於62年間係登記於原告、莊鐙璟、莊士
    賢與被告莊于慶名下，應有部分各1/4，莊為仁並未登記持
    有系爭土地應有部分，亦非系爭土地共有人，顯未因原告於
    72年9月間將系爭土地應有部分1170/10000移轉登記予第三
    人而不當受有該土地應有部分登記之利益。又被告所繼承莊
    為仁系爭土地應有部分1329/10000，係莊為仁於76年6月29
    日向第三人所買受，並由被告各繼承1/2，即應有部分各132
    9/20000，則被告所繼承部分，並非原告主張之莊為仁移轉
    登記其名下系爭土地應有部分1170/10000，自非莊為仁無權
    處分或無權代理原告移轉應有部分致原告所受之損害，亦非
    莊為仁因此所受之利益，是該不當得利利益之原形業已不能
    返還，原告請求被告將系爭土地應有部分1170/10000移轉登
    記予原告，顯屬無據。此外，原告並未舉證證明其名下系爭
    土地應有部分於72年間之移轉登記係莊為仁所為，且原告主
    張系爭土地應有部分移轉登記係在72年間，同時得為受領買
    賣契約價金，則原告當時即可行使不當得利請求權，卻遲至
    109年間提起本件訴訟，已逾15年，故原告之不當得利請求
    權已罹於時效，被告自得拒絕給付。並聲明：原告之訴均駁
    回。
三、得心證之理由：
　　原告主張莊為仁未經其同意，擅自將系爭土地應有部分1170
    /10000移轉登記予訴外人，致其受有損害，且莊為仁之系爭
    土地應有部分1329/10000為被告所繼承，爰依法請求被告將
    系爭土地應有部分1170/10000移轉登記予原告，或返還價金
    等情，惟為被告所否認，並以前揭情詞置辯，經查：
　㈠按請求權，因15年間不行使而消滅。但法律所定期間較短者
    ，依其規定；消滅時效，自請求權可行使時起算。以不行為
    為目的之請求權，自為行為時起算，民法第125條、128條定
    有明文。次按民法第128條規定消滅時效，自請求權可行使
    時起算。所謂「可行使時」，係指請求權人行使其請求權，
    客觀上無法律上之障礙而言，要與請求權人主觀上何時知悉
    其可行使無關。倘請求權人因疾病、權利人不在、權利存在
    之不知或其他事實上障礙，不能行使請求權者，則時效之進
    行不因此而受影響（最高法院99年度台上字第1335號、101
    年度台上字第1030號裁判意旨參照）。因此，不當得利返還
    請求權係於該請求權發生即不當得利之事實發生時，即為權
    利人可得行使，其時效自該請求權發生時即起算，此與民法
    第197條第1項規定就侵權行為損害賠償請求權之時效起算時
    點有特別規定之情形顯為不同。
　㈡查本件依據原告主張之事實以觀，其指述莊為仁於72年9月間
    將系爭土地應有部分1170/10000出售予訴外人並收取價金之
    行為，乃屬未經原告同意，擅自出售系爭土地應有部分，致
    莊為仁受有移轉上開土地之利益，並造成原告受有損害等情
    。是縱原告所陳之事實為真，然自莊為仁於72年9月間為前
    述行為後，原告即得行使其不當得利返還請求權，依上開說
    明，原告就該請求權之時效，應自72年9月間起算，則原告
    至遲於87年9月間，其不當得利返還請求權即已罹於15年請
    求權時效，惟原告迄至109年8月3日始對莊為仁（於105年2
    月6日死亡，見調字卷第87頁）之繼承人即被告提起本件訴
    訟，請求返還不當得利（即系爭土地應有部分或其價額），
    有原告民事起訴狀上本院收狀戳可稽（見調字卷第7頁），
    顯已逾該請求權時效。從而，原告對莊為仁之不當得利返還
    請求權，已罹時效而消滅，依據前揭規定及說明，被告為時
    效抗辯，而拒絕給付，自屬有據。
  ㈢另本件原告之請求權已罹於時效完成而消滅，且被告亦為時
    效抗辯，業如前述，則被告有無原告所主張之不當得利等爭
    點，不影響上開判斷，即無審酌之必要。
　㈣至原告雖舉出部分判決之見解，主張消滅時效之起算時點應
    兼採主觀判斷標準等語，並提出判決1 份為證（見本院卷第
    187至195頁）。然原告所提出之實務見解，其所認定之國家
    賠償事件與本件請求返還不當事件之性質迥異，自難比附援
    引，且其他法院之判決，並非法律或目前有效之司法院解釋
    ，本院自不受其拘束。是難以上開資料為有利原告之認定。
四、綜上所述，原告依據民法第179條及繼承之法律關係，先位
    請求被告應將系爭土地應有部分1170/10000移轉登記予原告
    。備位請求被告應連帶給付原告15萬4,042元，及自起訴狀
    繕本送達翌日起至清償日止，按週年利率5％計算之利息，均
    為無理由，應予駁回。又原告既受敗訴之判決，其假執行之
    聲請亦失所依據，應併予駁回。
五、本件事證已臻明確，兩造其餘攻擊或防禦方法及所提證據，
    經本院詳予斟酌後，認均不足以影響判決之結果，爰不另一
    一論述，併予敘明。
六、據上論結，原告之訴為無理由，依民事訴訟法第78條，判決
    如主文。 　　　
中　　華　　民　　國　　110 　年　　10　　月　　22　　日
                  民事第七庭    法　官　溫祖明
以上正本係照原本作成。　　　　　　　　　
如對本判決上訴，須於判決送達後20日內向本院提出上訴狀。如
委任律師提起上訴者，應一併繳納上訴審裁判費。
中　　華　　民　　國　　110 　年　　10　　月　　22　　日
                                書記官  李佳儒